【裁判字號】    95,重訴,49
【裁判日期】    951219
【裁判案由】    分割共有物
【裁判全文】
臺灣臺南地方法院民事判決              95年度重訴字第49號
原      告  甲○○民國80年.
法定代理人  丙○○
訴訟代理人  蕭麗琍律師
被      告  乙○○
訴訟代理人  黃厚誠律師
上列當事人間請求分割共有物事件，經本院於民國95年12月12日
言詞辯論終結，判決如下：
    主  文
兩造共有坐落台南市○區○○段九九八地號、地目旱、面積二○
一八點五○平方公尺土地，准予分割如附圖二乙案所示：編號Ａ
部分面積一五一三點八七平方公尺分歸原告取得；編號Ｂ部分面
積五○四點六三平方公尺分歸被告取得。
被告應補償原告新台幣壹拾萬貳仟貳佰伍拾陸元。
訴訟費用由被告負擔四分之一，餘由原告負擔。
    事  實  及  理  由
一、原告起訴主張：
  (一)坐落台南市○區○○段998地號、地目旱、面積2018.50平方
    公尺之土地（下稱系爭土地）為兩造所共有，原告甲○○（
    民國80年8月22日生）應有部分4分之3、被告應有部分4分之
    1。系爭土地之地目雖為旱，但屬都市計畫內之農業區，並
    非農業發展條例第3條第11款所規定之耕地，自不受農業發
    展條例第16條耕地分割禁止之限制，並系爭土地依物之使用
    目的，亦無不得分割之情形，且兩造對於系爭土地並無不得
    分割之約定，因兩造就分割方法各有主張，不能達成分割之
    協議，為此爰依民法第824條第2項規定，提起本件訴訟。
  (二)原告法定代理人否認於訴訟繫屬前，曾向被告提議分割，並
    由被告選擇靠東側或靠西側，代書亦由被告尋委。又原告在
    未向國有財產局買受系爭土地應有部分2分之1前，與被告之
    應有部分各為4分之1，共同占有使用系爭土地之西側，出租
    予訴外人品福汽車股份有限公司（下稱品福公司），而系爭
    土地東側地上物，原係兩造伯父占有使用，現為其孫女孫淑
    惠占有使用，因兩造之伯父欠繳稅款，以系爭土地之應有部
    分2分之1抵繳稅款，而移轉為國有財產局所有，足見系爭土
    地已有分管之事實，即兩造原分管位置在西側，國有財產局
    之分管位置則在東側，原告以高價向國有財產局購得其應有
    部分，自應一併承受國有財產局原分管之位置，分得東側土
    地，方符合公平均衡之原則，反觀被告所提出之乙方案，將
    造成原告所分得之土地上存有被告之建物，平增紛擾，亦顯
    不合理。
  (三)系爭土地西側於兩造之被繼承人孫唐山在世時，即出租予品
    福公司，兩造繼承後仍繼續以所繼承之土地及位置共同出租
    予品福公司，而出租土地上之建物，業經兩造與品福公司約
    定，於96年5月14日租期屆滿後歸兩造所有，是原告自不可
    能拆除之，並無被告所稱該地上物有拆除之虞之問題，且該
    建物乃違章建築，與土地之價值懸殊，實不應作為分割方案
    取捨、考量之因素。
  (四)系爭土地之公告現值每平方公尺為新台幣（下同）6,500元
    ，而國有財產局係以每平方公尺10,000元讓售其應有部分予
    原告，乃系爭土地公告現值之1.53倍，如依被告主張之乙方
    案，被告形同平白獲利，對原告顯非公平。原告既以高價向
    國有財產局購得其應有部分，自應一併承受國有財產局原分
    管之位置，分得東側土地，方符公平均衡原則。至於土地分
    割後，東側與西側價值之差異，原告願按照鑑定報告補貼被
    告151,321元。
  (五)並聲明：兩造共有系爭土地准予分割如附圖一甲案所示：編
    號Ａ部分面積1513.87平方公尺分歸原告取得，編號Ｂ部分
    面積504.63平方公尺分歸被告取得。
二、被告則以：
  (一)對於原告主張系爭土地為兩造所共有，原告應有部分4分之3
    、被告應有部分4分之1之事實，不爭執。
  (二)兩造係姐弟關係，訴訟繫屬前原告法定代理人曾向被告提議
    分割，並由被告選擇靠東側或靠西側，代書由被告尋委，詎
    被告依其意思同意分割並選擇靠東側，即如附圖二乙分割方
    案，原告法定代理人竟稱法院見。
  (三)原告主張兩造與前共有人國有財產局有分管契約，其後向國
    有財產局價購應有部分，應承受國有財產局原分管之部分，
    而主張依附圖一甲案所示之分割方案。惟兩造並未與國有財
    產局甚或其他前手之共有人間有分管協議，亦否認有分管事
    實，且退步言之，縱有所謂分管協議，依最高法院93年度台
    上字第1797號及91年度台上字第1795號判決意旨，法院於分
    割共有物之裁判時，亦不應受分管契約之拘束，是原告主張
    以「分管」位置為分割之方法並不可採，更何況並無分管契
    約存在。
  (四)如依原告主張之甲分割方案，品福公司即馬自達汽車維修場
    之價值非微之地上建物，恐適坐落原告主張甲案之界線上，
    該地上物即有拆除之虞。復系爭土地西南側已近鄰地下道，
    原告主張將被告分配之位置，完全置於近地下道位置，有失
    公平。又系爭土地東北側畸零多稜角，為土地利用之經濟，
    應由面積較小之被告取得，而留存其較大方整之土地予面積
    較大者之原告，方為爾後土地利用之經濟便利，且原告因面
    積較大，分得者不致如甲案將被告僅縮於西南側之地下道旁
    。另如採被告主張之乙分割方案，被告同意依據鑑定報告之
    金額補償原告102,256元。
三、原告主張系爭土地為兩造所共有，依其使用目的並無不能分
    割之情形，且兩造就系爭土地亦無不能分割之約定，然迄今
    未能達成分割協議等情，業據提出系爭土地登記謄本1份、
    地籍圖謄本1紙、台南市政府都市發展局之都市計畫土地使
    用分區證明書1紙等件為證，並為被告所不爭執，且兩造就
    分割方案各執一詞，就分割之方法顯難為一致之協議，是兩
    造就系爭土地確實無法達成協議分割無訛，堪信原告此部分
    主張為真實。
四、按分割共有物以原物分配於各共有人為原則，法院就共有物
    為裁判分割時，應依民法第824條之規定為適當之分割，即
    應斟酌各共有人之意願、利害關係、共有物之性質、分割後
    之經濟效用及公共利益等為公平決定（最高法院81年度台上
    字第16號判決、89年度台上字第724號判決可資參照）。經
    查：
  (一)「(1)系爭土地北側臨國民路，西側臨中華南路。系爭土地上
    北面有木材及鐵皮搭建之建物3棟，其中面國民路者，現經
    營羊肉店，兩造陳稱是第三人孫淑惠出租他人使用，另面臨
    國民路及中華南路交岔口之建物，現經營檳榔攤，另面臨中
    華南路部分則是經營牛肉店，亦均是第三人孫淑惠出租他人
    使用。(2)系爭土地上中間部分有一鋼骨搭造之建物，現為第
    三人品福公司經營中古車買賣之場所，兩造稱該建物亦是第
    三人孫淑惠出租。(3)系爭土地上南面有一鋼骨搭建之建物，
    現為第三人馬自達公司經營汽車保養廠使用，兩造陳稱是渠
    等共同出租予第三人品福公司。(4)系爭土地面中華南路之區
    域，有部分做為工廠使用，亦有加油站，往南側是砂石場，
    鄰近國民路之區域有加油站及住商混合使用」等情，經本院
    依職權會同兩造及台南市東南地政事務所人員勘測屬實，且
    有現場照片6張，並製有勘驗筆錄及囑託台南市東南地政事
    務所人員繪製複丈成果圖存卷可考。
  (二)兩造就系爭土地之分割方法，有原告主張如附圖一甲案所示
    之分割方案，及被告所主張如附圖二乙案所示之分割方案，
    茲就兩造提出之各個分割方案，分述如下：
  1.本件原告主張兩造與前共有人國有財產局間，就系爭土地已
    有分管之事實，兩造原分管位置在西側，國有財產局之分管
    位置則在東側，原告向國有財產局購得其應有部分，自應一
    併承受國有財產局原分管之位置，分得東側土地等語，又系
    爭土地西側為兩造共同出租予品福公司，而系爭土地東側原
    係兩造伯父占有使用，現為其孫女孫淑惠占有並出租予他人
    使用等情，有系爭土地異動索引1份、國有財產局南區台南
    分處繳款通知書及前開勘驗筆錄附卷可參；據此，系爭土地
    實際上原由兩造占有使用西側，而由兩造伯父或其孫女孫淑
    惠占有使用東側，兩造並未與國有財產局或其他前手之共有
    人間有分管契約存在乙節，堪以認定。惟查，按「分管契約
    ，係共有人就共有物之使用、收益或管理方法所訂定之契約
    ，而共有人請求分割共有物，應解為有終止分管契約之意思
    。是系爭土地之分管契約，已因被上訴人提起本件分割共有
    物訴訟，而當然終止。且分管契約與協議分割契約不同，前
    者以共有關係繼續存在為前提，後者以消滅共有關係為目的
    ，故裁判上分割共有土地時，並非必須完全依分管契約以為
    分割，而應斟酌土地之經濟上價值，並求各共有人分得土地
    之價值相當，利於使用」（最高法院85年度台上字第53號判
    決要旨），並按「各共有人在分割前之使用狀況，縱共有人
    間有分管之約定，除達成將來按分管部分為分割之合意外，
    法院裁判分割，並不受其拘束」（最高法院91年度台上字第
    1765號判決要旨）；準此，縱認系爭土地有分管契約或分管
    事實，於法院裁判分割共有物時，仍應綜合各項情事以為判
    斷，而非必須依分管契約或分管事實，以為分割。從而，原
    告主張系爭土地有分管之事實，原告向國有財產局購得其應
    有部分，自應一併承受國有財產局原分管之位置，分得東側
    土地，方符合公平均衡之原則云云，即屬無據。
  2.為顧慮兩造於土地分割後所取得土地之發展性，自應以兩造
    將來對於土地利用之最大經濟效益為目標，分割後土地之形
    狀應以方正而完整為原則，並評估所處位置、面積及其經濟
    效用，以期利於開發使用，能夠增加土地利用之經濟效益。
    查系爭土地之週遭通行道路、相鄰區域之使用情形等，已如
    前述，因系爭土地所處環境較為特殊，靠東側為台南市○○
    路與中華南路口，有加油站及住商混合使用區，即較為繁華
    之區段，而靠西側係鄰砂石場及近地下道，兩者之經濟效益
    有相當程度之差異。本件如採原告主張之甲案，因被告之應
    有部分較少，所能分得之面積較小，將之分歸於系爭土地之
    西側，則被告分得土地之利用價值大大降低，即兩造各受分
    配之土地經濟效益懸殊，而有失公平，即屬未顧慮全體共有
    人利益之分割方法。而依被告所主張之乙案，因原告所能分
    得之面積較大，分得之土地亦近國民路與中華南路口，土地
    利用之經濟效用並無明顯減損，即兩造分得土地利用之經濟
    效益較為相當，且分歸原告土地形狀完整，並無不利將來之
    規劃使用，是本院認為被告所提出之分割方案，即如附圖二
    乙案所示方法分割，可維持分割兩造所受分配之土地價值均
    勻，方符合分割共有物之公平與適當之原則。
  3.原告所提出之甲分割方案，不僅使被告所分得土地遠縮於較
    為偏僻之地下道旁，造成土地利用之經濟效益不相當，不符
    合公平經濟原則，且甲案之界線，適在系爭土地上較有經濟
    價值之品福公司即馬自達汽車維修場之未保存登記建物上，
    則該建物因所在之土地分歸兩造所有，可能有遭拆除之虞，
    而如採乙案，因兩造與品福公司約定於96年5月14日租期屆
    滿後，該建物歸兩造所有，有原告提出之台南市稅捐稽徵處
    房屋稅稅額繳款書6紙及兩造與品福公司所簽立之承諾書1紙
    在卷可按，並被告當庭表示：如採乙案，該建物所有權歸原
    告所有，不再主張權利等語，則該建物及所處位置土地均歸
    原告所有，即無遭拆除之危險，較符合經濟利益。況且尚有
    後述之補償問題，原告所分得土地之價值，較被告分得之部
    分低，可由補償而獲得平均，因此，原告所提出之分割方案
    ，既有上開之不利益性，自為本院所不採。
  4.又按以原物為分配時，如共有人中，有不能按其應有部分受
    分配者，得以金錢補償之，民法第824條第3項定有明文。查
    兩造就各自所提出分割方案分得土地之價值高低及應否補償
    有所爭執，本院乃囑託尚承不動產估價師事務所，就兩造所
    提出之分割方案，各自取得之土地價值高低，彼此應補償多
    少金額進行鑑定，有尚承不動產估價師事務所製作之估價報
    告書1份在卷可據，而兩造就上開估價報告書所鑑定兩造之
    分割方案應彼此補償之金額並未爭執，則本院自依據上開估
    價報告書所計算之金額，進行補償程序。而依據上述估價報
    告書所載，如採用被告分割方案，以金錢為補償方式，被告
    應補償原告102,256元。
  5.綜上，本院審酌兩造應有部分之比例所占之面積、系爭土地
    之地形、四週現況、使用現狀、分割後兩造各受分配之土地
    價值均衡性、分割後之經濟利益，及尊重全體共有人之意願
    ，認系爭土地依附圖二所示之乙分割方案而為分割，符合系
    爭土地分割之整體效益及共有人全體之利益，應可採取。
五、綜上所述，兩造於系爭土地並無不為分割之特約，又無不能
    分割之情事，惟因兩造就分割方法無法達成協議，則原告訴
    請裁判分割系爭土地，亦無不合。從而，本院依系爭土地之
    性質、四周現況、使用現狀、臨路情形、共有人之意願，並
    兼衡分割後之經濟效用暨全體共有人之利益等一切情狀，認
    被告所主張之分割方案（即如附圖二所示之乙案），符合系
    爭土地分割之整體效益及共有人全體之利益，堪認係適當、
    公允之分割方法。從而，原告本於共有人之資格，請求分割
    兩造共有之系爭土地，為有理由，應予准許，爰判決如主文
    第1、2項所示。
六、本件係因共有物分割涉訟，由被告負擔訴訟費用顯失公平，
    爰依民事訴訟法第80條之1規定，由兩造即全體共有人依系
    爭土地應有部分之比例負擔訴訟費用如主文第3項所示。
七、據上論結，本件原告之訴為有理由，依民事訴訟法第78條、
    第80條之1，判決如主文。
中    華    民    國    95    年    12    月    19    日
                  民事第二庭    法  官  洪榮家
以上正本係照原本作成
如對本判決上訴，須於判決送達後20日內向本院提出上訴狀
中    華    民    國    95    年    12    月    19    日
                                書記官  吳信助


司法院資訊處製作；財團法人民間司法改革基金會備份。
